臺灣高等法院民事判決
109年度上易字第1224號
上訴人即附
帶被上訴人  陳王鳳嬌
訴訟代理人  陳榮哲律師
            高紫棠律師
被上訴人即  
附帶上訴人  莊智淵  

訴訟代理人  何燈旗律師
被上訴人即  
附帶上訴人  陳金和  

訴訟代理人  蔣美龍律師
上列當事人間請求返還不當得利事件，上訴人對於中華民國109
年8月28日臺灣臺北地方法院108年度訴字第2011號第一審判決提
起上訴，被上訴人並為附帶上訴，本院於110年9月22日言詞辯論
終結，判決如下：
    主      文
原判決關於：㈠命被上訴人莊智淵給付超過新臺幣陸萬玖仟貳佰
肆拾參元本息部分，及該部分假執行之宣告，暨該部分訴訟費用
之裁判，㈡駁回上訴人後開第三項之訴部分，及該部分訴訟費用
之裁判，均廢棄。
上開廢棄㈠部分，上訴人在第一審之訴及假執行之聲請均駁回。
上開廢棄㈡部分，被上訴人陳金和應再給付上訴人新臺幣柒仟貳
佰玖拾陸元及自民國一○九年三月二十五日起至清償日止，按週
年利率百分之五計算之利息。
上訴人其餘上訴駁回。
被上訴人莊智淵其餘附帶上訴及被上訴人陳金和之附帶上訴均駁
回。
廢棄改判㈠部分之第一、二審訴訟費用，由上訴人負擔。廢棄改
判㈡部分之第一、二審訴訟費用，由被上訴人陳金和負擔。駁回
上訴、附帶上訴部分之第二審訴訟費用，由兩造各自負擔。
    事實及理由
一、上訴人即附帶被上訴人（下稱上訴人）主張：伊為坐落臺北
    市○○區○○段○○段000地號土地（重劃前為○○區○段000-00地號
    土地，下稱系爭土地）之共有人之一，應有部分為5分之2，
    被上訴人即附帶上訴人莊智淵、陳金和（下合稱被上訴人）
    則分別為坐落系爭土地及相鄰之臺北市○○區○○段○○段000地
    號土地（下稱系爭000號土地）上同區段0000建號即門牌號
    碼臺北市○○區○○街00巷00號4樓建物（下稱系爭4樓建物）、
    同區段0000建號即門牌號碼臺北市○○區○○街00巷00號5樓建
    物（下稱系爭5樓建物）之所有權人。被上訴人莊智淵係於
    民國104年1月27日取得系爭4樓建物所有權，其後於108年5
    月31日出售並移轉登記予第三人所有，被上訴人陳金和則自
    99年6月25日取得系爭5樓建物所有權迄今。因被上訴人非系
    爭土地之所有權人，而系爭4樓建物坐落系爭土地面積為29.
    24平方公尺【如臺北市建成地政事務所（下稱建成地政）10
    9年2月6日土地複丈成果圖（下稱系爭複丈成果圖）所示編
    號C】、系爭5樓建物坐落系爭土地面積為27.12平方公尺（
    其中已登記部分為25.01平方公尺、未登記部分為2.11平方
    公尺，如系爭複丈成果圖所示編號A、B），均係無權占用系
    爭土地，被上訴人受有占有使用系爭土地之利益，致伊受有
    損害，伊自得請求被上訴人返還占用系爭土地之利益即相當
    於租金之不當得利。又被上訴人均將上開建物出租他人獲利
    ，故以各年度申報地價之年息10％計算相當於租金之數額為
    合理。依此計算，莊智淵部分，自其取得系爭4樓建物之日
    即104年1月27日起至起訴日即108年2月13日止，依各年度申
    報地價10%計算，共計取得新臺幣（下同）43萬3,372元相當
    於租金之不當得利。陳金和部分，自起訴日即108年2月13日
    回溯五年，即103年2月14日起至108年2月13日止，共計取得
    47萬5,625元相當租金之不當得利。爰依民法第179條規定，
    求為命被上訴人莊智淵、陳金和各給付43萬3,372元、47萬5
    ,625元，及均加計自原審民事變更訴之聲明狀繕本送達翌日
    即109年3月25日起算之法定遲延利息等語。【原審判決被上
    訴人莊智淵、陳金和應各給付上訴人6萬9,341元本息、9萬5
    ,125元本息，而駁回上訴人其餘之訴。上訴人就其敗訴部分
    聲明不服，提起上訴，被上訴人就其等敗訴部分亦聲明不服
    ，提起附帶上訴。至上訴人請求超逾上開部分（即請求莊智
    淵給付部分其中1萬4,318元、陳金和給付部分其中3萬6,401
    元），未據其聲明不服，該部分非本院審理範圍】。並於本
    院聲明：㈠上訴聲明：⒈原判決關於駁回上訴人後開第二項、
    第三項之訴部分均廢棄。⒉被上訴人莊智淵應再給付上訴人3
    6萬4,031元，及自109年3月25日起至清償日止，按週年利率
    百分之5計算之利息。⒊被上訴人陳金和應再給付上訴人38萬
    500元，及自109年3月25日起至清償日止，按週年利率百分
    之5計算之利息。㈡附帶上訴答辯聲明：附帶上訴駁回。
二、被上訴人則以：
  ㈠莊智淵部分：系爭4樓建物為一棟5層樓RC建築物（下稱系爭
    建築物）之區分所有部分，系爭建築物於66年間申請建造執
    照時，上訴人已出具土地使用權同意書（下稱系爭同意書）
    予當時之起造人即訴外人鄧馨蘭、陳建國、陳建廷、陳建隆
    、張黃彩珠、蔡福來、林英宗等7人（下稱鄧馨蘭等7人），
    同意渠等就系爭土地全部作為建築基地使用。且自系爭建築
    物建築完竣第一次登記完成後，迄上訴人提起本件訴訟前，
    上訴人對於系爭建築物坐落於系爭土地上乙事從未爭執土地
    使用關係，足認上訴人與系爭建築物各區分所有權人間有無
    償使用借貸法律關係存在，且以系爭建築物滅失或無法使用
    時，使用借貸關係方結束，不因建物所有權移轉而影響或變
    更。伊輾轉經由買賣關係取得系爭4樓建物所有權，基於占
    有連鎖，自屬有權占有系爭土地。另上訴人既出具系爭同意
    書同意起造人使用系爭土地至建物存續期間，而系爭同意書
    並未附帶應於系爭建築物興建完成後另行協議土地使用之約
    定，系爭4樓建物所有權人幾經更易，其突向伊主張不當得
    利，顯違反誠信原則及有權利濫用之情，依民法第148條規
    定，不得請求伊給付相當於租金之不當得利。又上訴人未舉
    證其計算相當於租金之不當得利數額合於常情或市場租金行
    情，參酌民法第799條第4項規定，以系爭建築物同棟建物各
    樓層面積計算，系爭4樓建物對應系爭土地所占比例為18%即
    7.92平方公尺，應以此為計算建物占用系爭土地之面積，加
    以系爭4樓建物所在處為老舊房舍社區，車輛進出困難，伊
    僅曾短暫出租，上訴人以申報地價年息10%計算不當得利顯
    屬過高，應以年息1%計算始符實情，並應除以系爭建築物登
    記樓層數即5層計算不當得利金額等語，資為抗辯。並於本
    院聲明：⒈答辯聲明：上訴駁回。⒉附帶上訴聲明：⑴原判決
    不利於被上訴人莊智淵部分廢棄。⑵上開廢棄部分，上訴人
    在第一審之訴及假執行之聲請均駁回。
  ㈡陳金和部分：上訴人曾出具系爭同意書，同意系爭建築物起
    造人鄧馨蘭等7人使用系爭土地，上開起造人鄧馨蘭則為系
    爭建築物坐落之系爭000號土地所有權人，亦曾出具土地使
    用同意書，可知上訴人當時出具系爭同意書之原因應係土地
    所有權人與起造人或建商間有合建契約，其負有於系爭建築
    物興建完成後，將其所有系爭土地應有部分移轉予系爭建築
    物所有權人之義務，上訴人與系爭建築物各區分所有權人間
    有無償使用借貸法律關係存在，契約期限則以系爭建築物之
    存續期間為準。伊輾轉經由買賣關係取得系爭5樓建物所有
    權，基於占有連鎖，自屬有權占有系爭土地。另上訴人出具
    系爭同意書同意起造人使用系爭土地，既係因雙方間有合建
    關係，系爭建築物興建完成後，上訴人違約拒不移轉所有權
    ，又於多年後向伊主張不當得利，其違反公共利益、誠信原
    則，屬權利濫用，依民法第148條規定，不得請求伊給付相
    當於租金之不當得利。且依民法第799條第4項規定，系爭5
    樓建物對於系爭土地應分配之土地面積比例為15%即6.6平方
    公尺，應以此為計算建物占用系爭土地之面積，該建物周圍
    均為住宅靜巷、無商業機能，上訴人以申報地價年息10%及
    測量後之占用面積計算不當得利數額亦非合理，應以年息1%
    為恰當，並應除以系爭建築物登記樓層數即5層計算不當得
    利金額等語，資為抗辯。並於本院聲明：⒈答辯聲明：上訴
    駁回。⒉附帶上訴聲明：⑴原判決不利於被上訴人陳金和部分
    廢棄。⑵上開廢棄部分，上訴人在第一審之訴及假執行之聲
    請均駁回。
三、兩造不爭執事項為：
  ㈠上訴人為系爭土地之共有人之一，自108年2月13日起回推5年
    內其所有權權利範圍至少為5分之2。被上訴人二人則均非系
    爭土地之所有權人等節，有系爭土地登記謄本、建成地政異
    動索引表在卷可稽【見原審108年度北司調字第233號卷（下
    稱調字卷）第21頁，原審卷一第143-149頁、第151-163頁】
    。
  ㈡被上訴人莊智淵係於104年1月27日取得系爭4樓建物之所有權
    ，嗣於108年5月31日出售並移轉登記予第三人所有。被上訴
    人陳金和於99年6月25日取得系爭5樓建物之所有權迄今。系
    爭4樓、5樓建物部分範圍坐落於系爭土地上，有上開建物登
    記謄本、建成地政異動索引在卷可稽（見調字卷第23-29頁
    、原審卷一第167-177頁）。
  ㈢系爭4樓、5樓建物申請建造執照時，上訴人曾簽立系爭同意
    書予起造人鄧馨蘭等7人，其後起造人變更為鄧馨蘭、陳建
    國、陳建廷、陳建隆、陳麗麗、曾楊迎春、楊維禮等7人（
    下稱楊維禮等7人），有使用執照申請書、建造執照、系爭
    同意書附卷可稽（見原審卷一第327-329頁、第361頁、第53
    7頁）。
  ㈣系爭4樓建物坐落於系爭土地之面積為29.24平方公尺即系爭
    複丈成果圖所示編號C，系爭5樓建物坐落於系爭土地已登記
    部分面積為25.01平方公尺、未登記部分為2.11平方公尺，
    即系爭複丈成果圖所示編號A、B，有系爭複丈成果圖在卷可
    佐（見原審卷一第393頁）。
  ㈤系爭土地之地價稅迄今均由上訴人繳納。
四、上訴人主張被上訴人莊智淵、陳金和分別為系爭4樓建物、
    系爭5樓建物之所有權人，系爭4樓建物坐落於系爭土地之面
    積為29.24平方公尺，系爭5樓建物坐落於系爭土地之面積已
    登記部分為25.01平方公尺，未登記部分為2.11平方公尺，
    上開部分均無權占用系爭土地，被上訴人受有使用系爭土地
    之利益，致其受有損害，其自得依民法第179條規定，請求
    被上訴人返還占用系爭土地相當於租金之不當得利等語，為
    被上訴人所否認，並以前詞置辯，經查：
　㈠系爭4樓、5樓建物占用系爭土地，是否為無權占有？
　⒈按以無權占有為原因，請求返還土地者，占有人對於原告就
    其土地所有權之事實，已無爭執，僅以非無權占有為抗辯者
    ，被告應就其取得占有，係有正當權源之事實證明之。如不
    能證明，應認原告之請求為有理由（最高法院72年度台上字
    第1552號判決意旨參照）。上訴人為系爭土地之共有人之一
    ，被上訴人則非系爭土地之所有權人，被上訴人莊智淵所有
    系爭4樓建物坐落於系爭土地之面積為29.24平方公尺，被上
    訴人陳金和所有系爭5樓建物坐落於系爭土地已登記部分面
    積為25.01平方公尺、未登記部分為2.11平方公尺，共計27.
    12平方公尺等情，已如前述，依上開說明，被上訴人應就其
    等係有權占有系爭土地之事實負舉證責任。
　⒉被上訴人辯稱系爭建築物起造時，上訴人基於與起造人或建
    商間之合建契約關係，曾出具系爭同意書，同意起造人鄧馨
    蘭等7人就系爭土地全部作為建築基地使用，系爭建築物建
    築完竣後，上訴人與系爭建築物各區分所有權人間有無償使
    用借貸法律關係存在，其等輾轉經由買賣關係取得系爭4樓
    、5樓建物之所有權，基於占有連鎖，自屬有權占有系爭土
    地云云。然查：
　　⑴按「土地使用權證明書」僅有債之效力，基於債之相對性
      ，存在於出具者與被證明者之間，且土地使用權同意書僅
      為其上載明供起造人申請建造執照使用之證明，僅係一行
      政上措施，不得憑為永久無償、有權占有之依據（最高法
      院93年度台上字第1572號、86年度台上字第94號判決意旨
      參照）。上訴人於系爭建築物66年5月10日起造申請建造
      執照時，固有出具系爭同意書予起造人鄧馨蘭等7人（見
      原審卷一第537頁），惟查：
　　①觀系爭建築物坐落之系爭000號土地所有權人鄧馨蘭亦出具
      土地使用權同意書予前開起造人，其後臺北市政府工務局
      於66年6月13日核准發給66建（城中）（忠）字第010號建
      造執照，系爭建築物於68年3月30日竣工，並於同年月31
      日申請使用執照時，起造人則改為楊維禮等7人，與前開
      申請建造執照時之起造人不完全相同，嗣後臺北市政府工
      務局於68年4月4日核准發給68使字第0536號使用執照等節
      ，有系爭4樓建物、系爭5樓建物登記謄本、建成地政土地
      異動索引、鄧馨蘭出具之土地使用同意書附卷可稽（見原
      審調字卷第23-27頁、原審卷一第151-165頁、第517頁）
      ，並經原審調取66建（城中）（忠）字第010號建造執照
      卷、68使字第0536號使用執照卷核閱查明。前開申請建造
      執照、使用執照時之起造人，分為鄧馨蘭等7人、楊維禮
      等7人，均為自然人，尚難認有被上訴人所稱「建商」之
      合建契約存在。且依系爭同意書記載之內容：「茲有鄧馨
      蘭、陳建國、陳建廷、陳建隆、張董彩珠、蔡福來、林榮
      宗七人，擬在下列土地（即系爭土地）建築五層RC造建築
      物一棟，業經陳王鳳嬌等人完全同意，為申請建造、雜項
      執照特立此同意為憑」、「本同意書應從同意日起□年內
      提出申請執照，逾期無效」等語（見原審卷一第537頁）
      ，可見上訴人出具系爭同意書，僅在同意起造人鄧馨蘭等
      7人申請建築執照及建築時，有權使用系爭土地而已，非
      謂其已同意系爭建築物建築完成後，建物區分所有權人亦
      得使用系爭土地。
　　②參以建物興建後，依常情將存在並占有土地達數十年，而
      社會上通常、合理之不動產買賣實務，建物買受人亦會支
      付相當之對價以取得使用土地之合法權利（例如向地主買
      受土地，或設定地上權、訂立租賃契約並支付地租等），
      否則如嗣後取得建物所有權或事實上處分權之人未繼受土
      地使用同意書之債權契約，或未支付使用土地之相當對價
      即可無償繼續使用建物所坐落之土地，將使地主因一次性
      出具土地使用權同意書，即受有數十年均不得處分、收益
      其土地之限制，顯非合理。是被上訴人尚不得僅因上訴人
      出具系爭同意書即認其等有占有使用系爭土地之合法權源
      ，須視其等是否另行取得占有使用系爭土地之權利而定。
      而依證人即申請使用執照之起造人之一楊維禮於原審審理
      時證稱：「系爭5樓建物是我大哥以我名義購買，對於系
      爭5樓建物建築過程沒有印象，我不認識上訴人、陳建隆
      ，也沒有接觸過，未與該二人簽過任何合約或為任何形式
      之約定」等語（見原審卷二第11-13頁），益徵上訴人於6
      6年至69年間，系爭建築物起造至竣工完成為第一次登記
      時，並未與起造人鄧馨蘭等7人、楊維禮等7人有系爭同意
      書以外之法律關係之約定，上訴人亦不知悉系爭建築物申
      請使用執照時，起造人已有部分變更，更遑論同意變更後
      之起造人使用系爭土地。
　　③再者，上訴人為供申請建築執照使用而出具之系爭同意書
      ，性質上屬債權契約，僅當事人間有其效力，系爭同意書
      既係上訴人出具供鄧馨蘭等7人興建系爭建築物申請建築
      執照之用，自僅拘束該雙方當事人，被上訴人非出具系爭
      同意書之當事人，其等執系爭同意書，並以起造人陳建國
      、陳建廷、陳建隆與上訴人有直系親屬關係為由，認系爭
      同意書之真意係上訴人同意提供系爭土地供起造人興建房
      屋及無償使用至建物存續期間為由，抗辯其等亦有占有系
      爭土地之權利，顯有誤會。
　　⑵按基於債之關係而占有他方所有物之一方當事人，本得向
      他方當事人（所有人）主張有占有之合法權源；如該有權
      占有之人將其直接占有移轉予第三人時，除該移轉占有性
      質上應經所有人同意（如民法第467條第2項規定）者外，
      第三人亦得本於其所受讓之占有，對所有人主張其有占有
      之權利，此乃基於「占有連鎖」之原理所產生之效果，與
      債之相對性（該第三人不得逕以其前手對所有人債之關係
      ，作為自己占有之正當權源）係屬二事。又物之占有人如
      係本於債之關係而占有者，倘該債之關係係存在於占有人
      與債之關係之相對人間，該占有人欲主張其為有權占有，
      須以該債之關係之相對人對所有人亦有得為占有之正當權
      源，且得基於該權源，而移轉占有予現在之占有人為前提
       （最高法院104年度台上字第40號判決意旨參照）。
　　  查系爭同意書係上訴人出具供鄧馨蘭等7人興建系爭建築
      物申請建築執照之用，僅拘束該雙方當事人乙節，已如前
      述，而系爭4樓建物歷次所有權人為楊迎春、曾文馥、被
      上訴人莊智淵，系爭5樓建物歷次所有權人為楊維禮、楊
      維仁、黃世裕、被上訴人陳金和等情，有建成地政異動索
      引附卷可憑（見原審卷一第441-446頁），均非系爭同意
      書之當事人，尚不得向系爭土地所有人即上訴人主張有占
      有之合法權源，被上訴人雖輾轉依買賣關係自前手取得系
      爭4樓、5樓建物之所有權，惟依上開說明，其前手既未取
      得占有系爭土地之合法權源，被上訴人自無從依占有連鎖
      關係為主張。是被上訴人執上訴人出具之系爭同意書及以
      占有連鎖關係，抗辯兩造間就系爭土地成立無償使用借貸
      及有占有連鎖情形，其等有權占有系爭土地，難認可採。
    ⑶被上訴人所有之系爭4樓、5樓建物，確有占用系爭土地之
      事實，被上訴人既未能證明其等占有系爭土地有合法占有
      之正當權源，則上訴人主張被上訴人無權占有系爭土地，
      應可採信。
　㈡上訴人依民法第179條規定，請求被上訴人應分別返還相當於
    租金之不當得利，是否有據？如得請求，得請求之不當得利
    數額為何？
　⒈按無法律上之原因而受利益，致他人受損害者，應返還其利
    益；雖有法律上之原因，而其後已不存在者，亦同，民法第
    179條定有明文。而無權占有他人不動產，可獲得相當於租
    金之利益，此為社會通常之觀念。本件上訴人為系爭土地之
    共有人之一，被上訴人無權占有系爭土地如系爭複丈成果圖
    所示編號A、B、C，已如前述，被上訴人因此受有相當於租
    金之利益，並致上訴人受有損害。上訴人依上開規定請求被
    上訴人給付相當於租金之不當得利，應予准許。
　⒉被上訴人另抗辯其等信賴上訴人出具之系爭同意書，係同意
    起造人使用系爭土地，且雙方間有合建關係，系爭建築物興
    建完成後，上訴人違約拒不移轉土地所有權，又於多年後向
    其等主張不當得利，上訴人顯違反誠信原則，且有權利濫用
    之情，損人而不利己，依民法第148條，上訴人不得請求其
    等返還不當得利云云。然查：
　　⑴按權利之行使，不得違反公共利益，或以損害他人為主要
      目的。行使權利，履行義務，應依誠實及信用方法，為民
      法第148條所明定。又按合建契約與土地使用權同意書均
      係債之關係，僅於當事人間有其效力。土地買受人並不當
      然繼受其前手與建物所有人間之債權關係。於具體個案，
      法院雖得斟酌當事人間之意思、交易情形及房屋使用土地
      之狀態等一切情狀，倘認土地所有人行使所有權違反誠信
      原則或公共利益或以損害他人為主要目的時，非不得駁回
      其拆屋還地之請求。惟該土地上之建物所有人究與土地所
      有人間並未存有任何法律關係，其因而獲有利益造成土地
      所有人無法使用土地受有損害，土地所有人仍得依侵權行
      為或不當得利法律關係請求賠償損害或返還不當利得（最
      高法院105年度台上字第389號判決意旨參照）。
　　⑵被上訴人為系爭4樓、5樓建物之所有權人，其等與系爭土
      地之共有人即上訴人間並未存有任何法律關係，依上開說
      明，被上訴人占有使用系爭土地因而獲有利益，造成上訴
      人無法使用土地受有損害，上訴人本得請求被上訴人返還
      不當利得，核屬權利之正當行使。且上訴人請求被上訴人
      給付相當於租金之不當得利，其不能使用土地之損害可獲
      得補償，而其權利之行使不影響被上訴人使用系爭4樓、5
      樓建物，兩造間關於上開土地所有、占有之利益衝突亦可
      獲得調和，並未違反公共利益目的，且與基於使用者付費
      之社會通念相當，上訴人取回土地使用利益，為對上訴人
      有利之行為，要非損人而不利己之請求，應認上訴人此部
      分權利之行使並未違反誠信原則或公共利益或以損害他人
      為主要目的，是被上訴人上開所辯，委不足採。則上訴人
      依民法第179條規定，請求被上訴人給付相當於租金之不
      當得利，自應准許。
　⒊又城市地方土地之租金，以不超過土地申報價額年息10%為限
    ，土地法第105條、第97條第1項定有明文。所謂土地申報價
    額，依土地法施行法第25條規定，係指法定地價。所謂法定
    地價，依土地法第148條規定，係指土地所有人依土地法所
    申報之地價。依平均地權條例第16條規定，土地所有權人未
    於公告期間申報地價者，以公告地價80%為其申報地價。另
    就基地租金之數額，除以基地申報地價為基礎外，尚須斟酌
    基地之位置，工商業繁榮之程度，承租人利用基地之經濟價
    值及所受利益等項以為決定（最高法院68年台上字第3071號
    判例參照)。又公寓大廈基地之用益，係平均分散於各樓層
    ，故不當得利之計算應以無權占用坐落之土地面積乘以土地
    所有人應有部分等因素，除以系爭公寓登記樓層數計算（臺
    灣高等法院暨所屬法院99年法律座談會民事類提案第27號參
    照）。經查：
　　⑴系爭4樓、5樓建物屋況老舊，被上訴人陳金和將系爭5樓建
      物分隔為三間出租收益，莊智淵將系爭4樓建物出租僅有
      短暫數月，大部分時間為自用，系爭土地所處○○區○○街，
      於走路可達之範圍內有警察局、臺北市中正區戶政事務所
      、多間餐廳、捷運善導寺站與忠孝新生站，又華山1914文
      化創意園區、三創生活園區、臺大醫院、臺北車站商圈、
      中正運動中心等醫療、休閒娛樂設施亦在短時間車程可到
      達之距離等情，業據原審到現場勘驗查明，並經被上訴人
      莊智淵自陳在案（見原審卷二第189-190頁），復有勘驗
      筆錄、現場照片、陳金和與第三人之房屋租賃契約書、地
      圖在卷可證（見原審卷一第267-269頁、第313-325頁、第
      339-348頁）。原審審酌上情，認其相當於租金之不當得
      利就被上訴人莊智淵部分應以土地申報地價年息8％計算，
      被上訴人陳金和部分應以土地申報地價年息10％計算為適
      當，並無不合。
　　⑵又系爭建築物坐落於系爭土地及系爭000號土地，且系爭建
      築物一、二樓分為A、B棟，三至五樓則無A、B棟之區隔，
      共計7戶，有建造執照及申請書所附起造人名冊附卷可憑
      （見原審卷一第361頁、第483頁），顯屬一、二樓雙併之
      5層公寓，無法直接計算系爭建築物占用系爭土地之基地
      面積，僅能以系爭建築物坐落系爭土地之投影面積計算，
      兩造並於原審至現場勘驗時同意以系爭建築物樓梯一半作
      為測量系爭建築物占用系爭土地位置之基準，有勘驗筆錄
      在卷可稽（見原審卷一第91頁），可知系爭複丈成果圖測
      量之系爭4樓建物面積29.24平方公尺，即係該4樓建物坐
      落於系爭土地之投影面積（見原審卷一第393頁）。而系
      爭4樓建物登記總面積為54.20平方公尺，有建物登記謄本
      附卷可憑（見原審卷一第217頁），則依此計算，系爭4樓
      建物坐落於系爭土地之投影面積比例為54%（計算式：29.
      24平方公尺54.20平方公尺=0.539，小數點第二位以下四
      捨五入，下同）。再依系爭建築物之使用執照存根觀之，
      其上所載第一層建物面積為54.05平方公尺（見原審卷一
      第69頁），系爭建築物各層之利用本係以系爭建築物所占
      基地為根本，二層以上之建物無法凌空而建，本院認得一
      層建物面積之54%作為計算系爭建築物坐落系爭土地之投
      影面積，經計算為29.19平方公尺（計算式：54.05平方公
      尺54%=29.19平方公尺），應屬適當。再者，系爭建築物
      登記樓層數為5層，而公寓大廈基地之用益，係平均分散
      於各樓層，與占用全部平面土地而完全排除其他人使用土
      地、獨占全部土地使用收益之情形並不相同。依上開說明
      ，被上訴人占用系爭土地所受之利益應以系爭建築物坐落
      系爭土地之面積除以系爭建築物之登記樓層數即5層加以
      計算，為5.84平方公尺（計算式：29.19平方公尺5=5.84
      平方公尺，小數點第二位以下四捨五入）。上訴人雖主張
      系爭建築物之1、2、3樓區分所有權人，均為系爭土地之
      共有人，已分別與上訴人約定取得合法使用系爭土地之權
      限，其請求被上訴人給付相當於租金之不當得利，與1、2
      、3樓區分所有權人無涉，自不須再除以系爭建築物之登
      記樓層數即5層云云。然系爭建築物之1、2、3樓區分所有
      權人縱為系爭土地之共有人，惟公寓大廈基地之用益，係
      平均分散於各樓層，與占用全部平面土地而完全排除其他
      人使用土地、獨占全部土地使用收益之情形並不相同，已
      如前所述，上訴人上開主張，自不足採。
　　⑶系爭土地103年至109年間歷年之公告地價分為8萬9,300元
      （103年至104年）、12萬4,000元（105年至106年）、11
      萬8,000元（107至108年）等情，有系爭複丈成果圖、歷
      年公告地價在卷可佐（見原審卷一第393頁、卷二第161頁
      ），系爭土地之申報地價應以上開公告地價之80%計算，
      分別為7萬1,440元（103年至104年）、9萬9,200元（105
      年至106年）、9萬4,400元（107至108年）。則被上訴人
      莊智淵部分，自104年1月27日起至108年2月13日期間，應
      給付予上訴人之相當於租金之不當得利總額為6萬9,243元
      （計算詳見附表一），被上訴人陳金和部分，自103年2月
      14日起至108年2月13日共5年期間，應給付予上訴人之相
      當於租金之不當得利總額為10萬2,421元（計算詳見附表
      二）。至上訴人雖主張上訴人尚須負擔地價稅，且被上訴
      人陳金和長期將系爭5樓建物出租，每月所收租金高達3萬
      4,500元，被上訴人上開應返還相當於租金之不當得利總
      額過低，此無異鼓勵被上訴人繼續無權占用系爭土地云云
      ，並提出地價稅繳納證明書為證（見原審卷二第85-91頁
      、本院卷第233-253頁）。然依不當得利之法則請求返還
      不當得利，以無法律上之原因而受利益，致他人受有損害
      為其要件，故其得請求返還之範圍，應以對方所受之利益
      為度，非以請求人所受損害若干為準，上訴人以其尚 須
      負擔地價稅，主張上開不當得利數額過低，難謂可採。又
      無權占有他人土地，可能獲得相當於租金之利益為社會通
      常之觀念，已如前述，則上訴人得請求被上訴人給付無權
      占有之不當得利，自以被上訴人占有使用系爭土地上開所
      受利益為限。被上訴人陳金和所收取之上開租金包含以其
      所有建物出租獲取之利益，非等同被上訴人占有使用系爭
      土地所獲之利益，是上訴人以此主張被上訴人陳金和應返
      還之不當得利數額過低，亦無可採。另被上訴人辯稱依民
      法第799條第4項規定，系爭4樓、5樓建物對應系爭土地所
      占比例分別為18%即7.92平方公尺、15%即6.6平方公尺，
      應以此為計算建物占用系爭土地之面積云云。然系爭4樓
      、5樓建物係於69年1月7日完成第一次登記，有建成地政
      異動索引附卷可憑（見原審卷一第441頁、第445頁），而
      民法第799條第4項係於98年1月23日始修正施行，本件自
      無該條規定適用之餘地，且系爭4樓、5樓建物之所有權人
      並無系爭土地之所有權，亦無依此比例計算之理，被上訴
      人上開所辯，亦不足採。
  ⒋從而，被上訴人無權占有系爭土地，上訴人依民法第179條規
    定，請求被上訴人莊智淵給付6萬9,243元，陳金和給付10萬
    2,421元，及均自原審民事變更訴之聲明狀繕本送達其等之
    翌日即109年3月25日（見原審卷二第10頁）起算之遲延利息
    ，洵屬正當，逾此範圍之請求，不應准許。
五、綜上所述，上訴人依民法第179條規定，請求被上訴人莊智
    淵、陳金和分別給付6萬9,243元、10萬2,421元，及均自民
    事變更訴之聲明狀繕本送達之翌日即109年3月25日起至清償
    日止按週年利率5％計算之利息，為有理由，應予准許，逾此
    範圍之請求，為無理由，不應准許。原審就上開應准許其中
    被上訴人陳金和應再給付上訴人7,296元（10萬2,421元-9萬
    5,125元）部分，為上訴人敗訴之判決，尚有未洽。上訴人
    上訴意旨指摘原判決此部分不當，求予廢棄改判，為有理由
    ，應由本院予以廢棄改判如主文第三項所示。又本件訴訟標
    的金額未逾150萬元，不得上訴第三審，原審駁回上訴人此
    部分假執行之聲請，結論尚無不合，仍應予維持。另原審就
    命被上訴人莊智淵給付超過上開應予准許即98元（6萬9,341
    元-6萬9,243元）部分，為被上訴人莊智淵敗訴之判決，並
    為假執行之宣告，自有未洽。被上訴人莊智淵附帶上訴意旨
    就此指摘原判決不當，求予廢棄，為有理由，應由本院予以
    廢棄改判如主文第二項所示。至原審駁回上訴人其餘請求部
    分，及就上開應准許部分命被上訴人如數給付，並為准、免
    假執行之諭知，核無違誤。上訴人上訴意旨及被上訴人附帶
    上訴意旨，指摘原判決此等部分不當，各求予廢棄改判，均
    無理由，應分別駁回其等之上訴及附帶上訴。
六、本件事證已臻明確，兩造其餘攻擊防禦方法及所提證據，經
    審酌，核與本件判決結果不生影響，爰不再逐一論列，附此
    敘明。
七、據上論結，上訴人之上訴及被上訴人莊智淵之附帶上訴為一
    部有理由，一部無理由，被上訴人陳金和之附帶上訴為無理
    由，依民事訴訟法第450條、第449條第1項、第78條、第79
    條、第85條第1項但書，判決如主文。　
中　　華　　民　　國　　110 　年　　10　　月　　13　　日
                  民事第十二庭  
                      審判長法  官  陳秀貞
                            法  官  毛彥程
                            法  官  蔡世芳
正本係照原本作成。
不得上訴。
中　　華　　民　　國　　110 　年　　10　　月　　13　　日
  　　　　　　　　　　　　　書記官  何敏華
　　　　　　　　　　　　　
附表一：上訴人得請求被上訴人莊智淵之相當於租金之不當得利
數額（計算式：占用期間日數/該年度總數當期申報地價占用
面積年息2/5）
占用期間  當期申報地價（元） 占用面積 （㎡） 年息 不當得利金額（元） 起日 迄日     104年1月27日 104年12月31日 71,440 5.84 8% 12,400 105年1月1日 105年12月31日 99,200 5.84 8% 18,538 106年1月1日 106年12月31日 99,200 5.84 8% 18,538 107年1月1日 107年12月31日 94,400 5.84 8% 17,641 108年1月1日 108年2月13日 94,400 5.84 8% 2,126 合計     69,243 

附表二：上訴人得請求被上訴人陳金和之相當於租金之不當得利
數額（計算式：占用期間日數/該年度總數當期申報地價占用
面積年息2/5）
占用期間  當期申報地價（元） 占用面積 （㎡） 年息 不當得利金額（元） 起日 迄日     103年2月14日 103年12月31日 71,440 5.84 10% 14,677 104年1月1日 104年12月31日 71,440 5.84 10% 16,688 105年1月1日 105年12月31日 99,200 5.84 10% 23,173 106年1月1日 106年12月31日 99,200 5.84 10% 23,173 107年1月1日 107年12月31日 94,400 5.84 10% 22,052 108年1月1日 108年2月13日 94,400 5.84 10% 2,658 合計     102,421